臺北高等行政法院判決　　　　　　　　　　　　　　九十二年度訴字第一九四七號
　　　　　　　　　　　　　　　.
　　原　　　告　甲○○
　　訴訟代理人　丁○○專利代.
　　被　　　告　經濟部智慧財產局
　　代　表　人　蔡練生（局長）
　　訴訟代理人　丙○○
　　參　加　人　華記塑膠工業有限公司
　　代　表　人　乙○○○董事.
右當事人間因新型專利異議事件，原告不服經濟部中華民國九十二年三月五日經訴字
第○九二○六二○五二六○號訴願決定，提起行政訴訟，本院判決如左：
　　主  文
原告之訴駁回。
訴訟費用由原告負擔。
　　事  實
一、事實概要：參加人於民國（下同）八十九年七月十三日以「胸罩肩帶之改良」向
    被告申請新型專利，經被告編為第00000000號審查，准予專利。公告期
    間，原告以系爭專利不符合核准審定時專利法第九十八條第一項第一款及第二項
    所定之新型專利要件，對之提起異議，案經被告審查，於九十一年十月二日以（
    九一）智專三（一）○二○一七字第○九一八九○○二二一○號專利異議審定書
    為「異議不成立」之處分。原告不服，提起訴願，遭決定駁回，遂提起行政訴訟
    。本院因認本件撤銷訴訟之結果，參加人之權利或法律上利益將受損害，爰依職
    權裁定命獨立參加被告之訴訟。
二、兩造聲明：
　　(一)原告聲明（原告經合法通知，未曾到場陳述，據其所提書狀內容而為記載）：
      訴願決定及原處分均撤銷。
　　(二)被告聲明：
      如主文所示。
三、兩造之爭點：
    系爭專利是否符合核准審定時專利法第九十八條第一項第一款及第二項所定之新
    型專利要件？
　　(一)原告主張（原告經合法通知，未曾到場陳述，據其所提書狀內容而為記載）：
    　1.訴願決略以：經被告審查，認定原告檢附之證據不足以證明系爭專利有違專
        利法之規定，自應為異議不成立之處分。本件系爭第00000000號「
        胸罩肩帶之改良」新型專利案，主要係利用一種透明材質製成，其特徵乃在
        於：肩帶中央部位形成一中空容室，將液體及裝飾亮片注入其中，將肩帶前
        後兩端穿置扣環後，再與肩帶之既設位置壓合，俾使扣設於胸罩上緣，形成
        一種具有生動、耀眼及美感視覺效果樂趣之胸罩肩帶者。原告於異議階段所
        提出之異議證據附件二為八十六年九月二十二日申請，八十七年十二月一日
        審定公告之第00000000號「易扣式帶體結構改良」新型專利案（下
        稱引證一）；附件三為八十六年十月四日申請，八十九年五月二十一日審定
        公告之第00000000號「胸罩襯體」新型專利案（下稱引證二）；附
        件四為九十年三月二十一日申請之第00000000號「鞋飾新結構」新
        型專利申請案之專利核駁審定書影本（下稱引證三）。引證一係由一透明層
        、一液體、數片亮片、一底墊、一長條彈片、一護帶所組成；其特徵在於：
        該護帶與底墊間置設一長條彈片，該長條彈片面積略小於護帶與底墊之面積
        ，該底墊上方置設一透明層，並將護帶、底墊、透明層以熔接接合其周緣，
        並於底墊與透明層間再置設溶入單色或數色液體、及數片亮片，該長條彈片
        係由一本身具有捲撓效果之彈性捲片所成，其上方壓設成一谷溝，該谷溝在
        長條彈片下方則形成一溝背，藉由該長條彈片之谷背橫向挺直時，即可抗抵
        該長條彈片本身之捲撓效果而不會捲蛐，同時可使整片長條彈片橫向挺直，
        俾使該長條彈片其背溝受到撞擊時，藉由長條彈片本身捲撓效果之反向彈力
        而使長條彈片由一端開始彎弧並傳導到另一端，並帶動護帶、底墊、透明層
        ，而可簡易迅速扣結於手腕、腰部、或頭部，而該數片亮光片藉由人體其手
        腳擺動可在液體內滑動，受光後可產生可移動之反光，而可警示車輛效果，
        且該底墊表面也可塗以螢光劑或以整條螢光帶取代，以增加夜晚發光效果者
        。引證二主要特徵在於：於胸罩襯體內部置入適量之黏綢油及黃金薄片後密
        封而成。引證二‧‧‧其說明書所述其乃利用黃金薄片胸部週邊磁場，及利
        用黏綢油之流動達按摩胸部之創作目的及功效。引證二與系爭案整體構造特
        徵並不相同，且創作目的、功能效亦異，因此實難證明系爭案不具新穎性及
        進步性。綜上所述，引證一、二尚不足以證明系爭案違反前揭專利法第九十
        八條第一項第一款及第二項之規定，‧‧‧至原告另舉第00000000
        號新型專利申請案之專利核駁審定書，主張被告有前後審查不一之情況乙節
        ，‧‧‧就第00000000號新型專利申請案與該申請案之技術內容以
        予比較，與系爭案是否具新穎性及進步性之判斷無涉，所訴核不足採，併予
        敘明。
      2.針對訴願決定所述「‧‧‧引證一之單色或數色液體及數片亮片係置設於底
        墊與透明層間，藉由人體之手腳擺動，使光片可在液體內滑動，受光後可產
        生移動之反光‧‧‧且該底墊表面也可塗以螢光劑或以螢光帶取代，用以增
        加夜晚發光效果者，與系爭案將液體及裝飾亮片注入透明材質肩帶，以形成
        生動、耀眼之胸罩肩帶之創作目的及功效亦不相同，故引證一尚難證明系爭
        案不具新穎性及進步性。」將再加以說明：
        (1)先由系爭案與引證一兩者之結構做一比較：
          引證一與系爭案與皆為一種帶體的結構設計，皆以透明膠材所製成，其內
          部皆設有液體及亮光片（液體及裝飾造型亮片），顯然系爭案於申請前已
          有見於刊物之情事，並利用習知既有的技術與手段而輕易完成者。該系爭
          案實有違專利法第九十八條第一項第一款及第二項之規定。
        (2)引證一使用上的優點：
          扣結迅速、便捷，簡單。
          不須調整鬆緊度，彈力自動扣結，不易鬆脫。
          不阻礙手、腳的運動空間，且定位性強。
          攜帶容易、方便。
          運動時具反向移動效果，具螢光有安全上之功能。
          可變換搭配飾品具變化性，內容物可多樣變化。
          可廣泛被消費者接受，有美觀、亮麗之飾物。
          具實用性，多功能之產品。
        (3)引證一之功效優越處：
          藉該本身具有捲撓性之長條彈片１３之設置，使易扣式該帶體達成一扣
            結迅速、便捷之功能。
          並於底墊１２與透明層１１間再置設溶入單色或數色液體１５、及數片
            亮片１６，藉由人體其手腳擺動該亮光片１６可在液體１５內滑動，且
            又當該亮光片１６受光後可產生移動之反光。
          因該亮光片１６受光後可產生閃爍的折射光線，故於夜間可具有警示車
            輛效果，頗具實用性、及安全性之功能。
          該易扣式帶體中，該液體１５係可為單色或數色之變化，以提供使用者
            依不同色系之衣服做整體性的搭配者。
          該易扣式帶體因具有簡易迅速扣結的功能，故亦可運用裝飾於使用者之
            手腕、腰部或頭部者。
        (4)綜上所述，引證一之單色或數色液體及數片亮片係置設於底墊與透明層間
          ，藉由人體之手腳擺動，使光片可在液體內滑動，受光後可產生移動之反
          光，顯然引證一完全可達到生動、耀眼之效果。且引證一之底墊表面也可
          塗以螢光劑或以螢光帶取代，用以增加夜晚發光效果者。而該系爭案係只
          有將液體及裝飾亮片注入透明材質肩帶，同樣藉由人體之擺動而使液體中
          的裝飾亮片產生位移、晃動，而以形成生動、耀眼之效果。而系爭案並無
          「底墊」之設計，除了藉該裝飾亮片與光產生反光之效果外，並不能有如
          引證一設有底墊之結構，而可於底墊之表面塗裝螢光劑或以螢光帶取代，
          故系爭案並無無優於引證案一，實無增進功效之處。顯然違反專利法第九
          十八條第二項之規定，其不具備新型專利之「進步性」已甚明。
      3.再針對訴願決定所述「‧‧‧引證二‧‧‧其說明書所述其乃利用黃金薄片
        胸部週邊磁場，及利用黏綢油之流動達按摩胸部之創作目的及功效。引證二
        與系爭案整體構造特徵並不相同，且創作目的、功能效亦異，因此實難證明
        系爭案不具新穎性及進步性。」將再加以說明：
        (1)當使用者穿戴引證二時，該黃金薄片亦會因人體的擺動而被黏綢油帶動，
          進而產生生動、耀眼及美感視覺效果者，引證二雖為一襯墊與系爭案肩帶
          為不同用途之產品設計，但其內部裝設有液體及亮片、或黃金薄片之技術
          乃為相同之設計領域，而此種簡易之技術轉用，實不備專利之新穎性及創
          作性。
        (2)且引證二係利用黃金薄片設置於胸部週邊，並產生一磁場，使得黃金薄片
          隨著綢油流動之同時產生按摩胸部之創作目的及功效，此乃系爭案裝飾亮
          片所不能達成者，故系爭案並無無優於引證二，實無增進功效之處。顯然
          違反專利法第九十八條第二項之規定，其不具備新型專利之『進步性』已
          甚明。
      4.經上段所述，更可清楚得知該系爭案之結構係完全揭露於引證案一之結構中
        ，又引證案一之結構中：係藉長條彈片本身捲撓效果之反向彈力而使長條彈
        片由一端開始彎弧並傳導到另一端，並帶動護帶、底墊、透明層，而可簡易
        迅速扣結於手腕、腰部、或頭部，而該數片亮光片藉由人體其手腳擺動可在
        液體內滑動，受光後可產生可移動之反光，而可警示車輛效果，且該底墊表
        面也可塗以螢光劑或以整條螢光帶取代，以增加夜晚發光效果，諸如此段所
        揭示之結構及所能達到之功效，皆是系爭案所不及的，更可證明系爭案無「
         功效增進」之處，其不具新穎性及進步性乃為一無爭之事實。又該引證一
        、二（八十七年十二月一日及八十九年五月二十一日）之公告日皆早於系爭
        案之申請（八十九年七月十三日），顯然，系爭案實難兼具「新穎性」與「
        進步性」之專利要件，自有違反專利法第九十八條第一項第一款及第二項之
        規定。
        (1)又，參閱前行政法院七十三年判字第一六五七號判決要旨：「凡對物品之
          形狀、構造或裝置，僅為一般習用技術之轉移，並無獨特性者，不得申請
          專利」；七十四年判字第六二八號判決要旨中「轉用習知之技術未能增進
          功效者，非專利法所稱之新型」；前行政法院七十三年判字第一一八三號
          文所述「所謂申請前已見於刊物或已公開使用並不以兩物品之形狀、構造
          或裝置完全同一為必要，苟兩物品之創作動機、目的、構造、作用、技術
          及功效之主要部分相同，而其不相同之附屬部分，僅係習用技術之轉換，
          為一般業者所容易想到者，即難為新型」；前行政法院六十九年度判字第
          二二二號文所述「按凡對於物品之形狀構造或裝置首先創合於實用之新型
          者，固得申請專利，若僅運用顯而易知之知識，又未能使原物更具有特殊
          之效能者，即與創作及實用之原則不符，自不得申請新型專利」。
        (2)呈上所示之諸判例即可得知，系爭案之目的、構造及功效皆在引證案及諸
          案例中有所揭露，且其實質功效更未增進，並未達到實用原則，顯然，自
          有首揭法條之適用，而被告及訴願決定機關仍執意認定原告之種種理由僅
          為個人意見，實令人深感扼腕。
      5.另，該系爭案之專利權項中，由於該申請主項之結構特徵係不具新型專利之
        要件，故該系爭案之其它附屬權項因主項被撤銷而失所附麗；且由於各該附
        屬項之結構係無獨立之特徵，故為必需依附主項之存在而得以存在，故各該
        附屬項亦不得單獨存在為一新型專利之權項，特予陳明。
      6.綜上所陳，被告及訴願決定機關皆未公平對異議理由、附件與系爭案做出一
        合理之審定，即認定有關原告所舉之引證資料不具証據力，實有未善盡職責
        及不公偏頗之處，而在經由上揭陳明後，系爭案在「新穎性」、「進步性」
        皆無備之情況，又無任何「功效增進」之事實，已歷歷在目，因此，系爭案
        自有首揭法條之適用。為此，請判決「原處分及原決定均撤銷」，以符法制
        。
　　(二)被告主張：
      1.起訴理由二主要係主張引證一之底墊表面也可塗以螢光劑或以螢光帶取代，
        用以增加夜晚發光效果者，而系爭案並無「底墊」之設計，故系爭案並無無
        優於引證一，實無增進功效之處云云。惟查引證一係由一透明層、一液體、
        數片亮光片、一底墊、一長條彈片、一護帶所組成，扣結於手腕、腰部、或
        頭部，其單色或數色液體、及數片光片係置設於底墊與透明層間，藉由人體
        手腳擺動，使光片在液體內滑動，可產生可移動之反光，目的在達警示車輛
        之效果者。引證一與系爭案比較，兩案之構成並不相同；再者，引證一與系
        爭案將液體及裝飾亮片注入透明材質肩帶（無引證一「底墊」之設計而具透
        明之效果），以形成生動、耀眼之胸罩肩帶之創作目的及功效亦不相同，故
        引證一尚難證明系爭案不具新穎性及進步性，起訴理由所述無理由。
      2.起訴理由三主要係主張當使用者穿戴引證二時，該黃金薄片亦會因人體的擺
        動而被黏綢油帶動，進而產生生動、耀眼及美感視覺效果者，且引證二係利
        用黃金薄片設置於胸部週邊上產生一磁場，乃系爭案裝飾亮片所不能達成者
        ，故系爭案並無優於引證二，實無增進功效之處云云。惟引證二乃利用黃金
        薄片增加胸部週邊磁場，及利用黏綢油之流動達按摩胸部之創作目的及功效
        ，並非為產生生動、耀眼及美感視覺效果者；而至於「是否可產生一磁場」
        ，並非系爭案所訴求之創作目的或功效，引證二與系爭案整體構造特徵並不
        相同，且創作目的、功效亦異，因此引證二亦難證明系爭案不具新穎性及進
        步性，起訴理由所述實不足採。
      3.起訴理由四至六主要係主張系爭案之目的、構造及功效皆在引證案中有所揭
        露，實質功效更未增進，申請專利範圍獨立項及附屬項均不具新穎性及進步
        性云云。惟引證一、二皆未揭示系爭案之構造特徵，故系爭案非屬輕易藉由
        引證一、二之技術個別或相互組合而可完成且未能增進功效者，而系爭案申
        請專利範圍附屬項係附屬於獨立項之附加敘述，其包括所依附項目之全部技
        術內容，及具其所依附項目之技術特點，故自亦無不具新穎性及進步性之情
        事，併予陳明。
      4.綜上所述，被告原處分並無違法，敬請駁回原告之訴。
    (三)參加人主張（參加人經合法通知未曾到場陳述，據其所提書狀而為記載）：
      1.參加人公司係一專門生產女內衣塑膠配件及輔料之內、外銷公司，自八十八
        年研發出一條透明肩帶，但遭逢同業利用專利法一直訴訟到今仍無法取得專
        利，反觀，己取得日本、美國及中國大陸專利，同業之間亦不斷生產削價競
        爭，造成參加人公司相當困擾。
      2.餘引用異議答辯理由書。
　　理  由
甲、程序方面
    本件原告經受合法通知，未於言詞辯論期日到場，核無行政訴訟法第二百十八條
    準用民事訴訟法第三百八十六條各款所列情形，爰依被告之聲請由其一造辯論而
    為判決。
乙、實體方面
一、按凡對物品之形狀、構造或裝置之創作或改良，而可供產業上利用者，得依法取
    得新型專利，為系爭專利核准審定時專利法第九十七條暨第九十八條第一項前段
    所規定。而公告中之新型，任何人認有違反前揭專利法第九十七條至第九十九條
    規定者，依法得自公告之日起三個月內，備具異議書，附具證明文件，向專利專
    責機關提起異議。從而，系爭專利有無違反專利法規定之情事而應不予專利，依
    法應由異議人附具證據證明之，倘其證據不足以證明系爭專利有違專利法之規定
    ，自應為異議不成立之處分。
二、本件系爭第00000000號「胸罩肩帶之改良」新型專利案，主要係利用一
    種透明材質製成，其特徵乃在於：肩帶中央部位形成一中空容室，將液體及裝飾
    亮片注入其中，將肩帶前後兩端穿置扣環後，再與肩帶之既設位置壓合，俾使扣
    設於胸罩上緣，形成一種具有生動、耀眼及美感視覺效果樂趣之胸罩肩帶者。原
    告於異議階段所提出之異議證據附件二為八十六年九月二十二日申請，八十七年
    十二月一日審定公告之第00000000號「易扣式帶體結構改良」新型專利
    案（即引證一）；附件三為八十六年十月四日申請，八十九年五月二十一日審定
    公告之第00000000號「胸罩襯體」新型專利案（即引證二）；附件四為
    九十年三月二十一日申請之第00000000號「鞋飾新結構」新型專利申請
    案之專利核駁審定書影本（下稱引證三）。案經被告審查，認引證一係由一透明
    層、一液體、數片亮光片、一底墊、一長條彈片、一護帶所組成；其特徵在於：
    該護帶與底墊間置設一長條彈片，該長條彈片面積略小護帶與底墊之面積，該底
    墊上方置設一透明層，並將護帶、底墊、透明層以熔接接合其周緣，並於底墊與
    透明層間再置設溶入單色或數色液體、及數片光片，該長條彈片係由一本身具有
    捲繞效果之彈性捲片所成，其上方壓設成一谷溝，該谷溝在彈片下方則形成一溝
    背，藉由該長條彈片之谷背橫向挺直時，即可抗抵該長條彈片本身之捲繞效果而
    不會捲蛐，同時可使整片長條彈片橫向挺直，俾使該長條彈片其溝背受到撞擊時
    ，藉由長條彈片本身捲繞效果之反向彈力而使長條彈片由一端開始彎弧並傳導到
    另一端，並帶動護帶、底墊、透明層，而可簡易迅速扣結於手腕、腰部或頭部，
    而該數片亮光片藉由人體其手腳擺動可在液體內滑動，受光後可產生可移動之反
    光，而達可警示車輛之效果，且該底墊表面也可塗以螢光劑或以整條螢光帶取代
    ，以增加夜晚發光效果者；引證一與系爭案比較，兩案之構成元件並不相同；且
    引證一之單色或數色液體及數片光片係置設於底墊與透明層間，藉由人體之手腳
    擺動，使光片可在液體內滑動，受光後可產生可移動之反光，而達可警示車輛之
    效果，且該底墊表面也可塗以螢光劑或以整條螢光帶取代，用以增加夜晚發光效
    果者，與系爭案將液體及裝飾亮片注入透明材質肩帶，以形成生動、耀眼之胸罩
    肩帶之創作目的及功效亦不相同，故引證一尚難證明系爭案不具新穎性及進步性
    ；引證二主要特徵在於：於胸罩襯體內部置入適量之黏綢油及黃金薄片後密封而
    成；而如其說明書所述其乃利用黃金薄片增加胸部週邊磁場，及利用黏綢油之流
    動達按摩胸部之創作目的及功效；引證二與系爭案整體構造特徵並不相同，且創
    作目的、功效亦異，因此實難證明系爭案不具新穎性及進步性；引證三所載者主
    要係以系爭案為引證案，而認其與第00000000號新型專利申請案，具相
    同之技術手段與預期功效而為應不予專利之審定，故實難作為論究系爭案不具新
    穎性及進步性之論據。又引證一、二皆未揭示系爭案之構造特徵，故系爭案非屬
    輕易藉由該二引證案之技術相互組合而可完成者，異議證據尚難證明系爭案係運
    用申請前既有之技術或知識，而為熟習該項技術者所能輕易完成且未能增進功效
    者，乃為「異議不成立」之處分。原告不服，依序提起訴願及行政訴訟；兩造及
    參加人之主張，各如事實欄所載，其爭點厥為系爭專利是否符合核准審定時專利
    法第九十八條第一項第一款及第二項所定之新型專利要件？
三、經查，引證一係由一透明層、一液體、數片亮光片、一底墊、一長條彈片、一護
    帶所組成，扣結於手腕、腰部、或頭部，其單色或數色液體、及數片光片係置設
    於底墊與透明層間，藉由人體手腳擺動，使光片在液體內滑動，可產生可移動之
    反光，目的在達警示車輛之效果者。引證一與系爭案比較，兩案之構成並不相同
    。再者，引證一與系爭案將液體及裝飾亮片注入透明材質肩帶，以形成生動、耀
    眼之胸罩肩帶之創作目的及功效亦不相同，故引證一尚難證明系爭案不具新穎性
    及進步性。原告雖訴稱：引證一與系爭案皆為帶體的結構設計，皆以透明塑膠材
    質製成，內部皆設有液體及亮光片，系爭案之結構完全揭露於引證一之結構中，
    且系爭案之功能並無優於引證一云云。惟查，系爭案主要之特徵在於肩帶係透明
    的，故其容室之上、下材質均為透明，而引證一之容室，僅上方設有透明層，下
    方則為一底墊，其設底墊之作用則在於襯托亮光片或塗上螢光劑，以增加發光警
    示之效果，顯見系爭案與引證一之構成元件並不相同，原告訴稱系爭案之結構完
    全揭露於引證一之結構中云云，並不實在；又系爭案與引證一之創作目的與功效
    既不相同，即無孰優孰劣之可言。次查，引證二主要係於胸罩襯體內部置入適量
    之黏綢油及黃金薄片後密封而成，而如其說明書所述其乃利用黃金薄片增加胸部
    週邊磁場，及利用黏綢油之流動達按摩胸部之創作目的及功效，引證二與系爭案
    整體構造特徵並不相同，且創作目的、功效亦異，因此亦難證明系爭案不具新穎
    性及進步性。原告雖訴稱：將引證二胸罩內部置入黏綢油及黃金薄片之結構技術
    運用於製作一肩帶上，亦會產生生動、耀眼及美感之視覺效果，且引證二所能產
    生一磁場及按摩胸部之功效，非系爭案所能達成，系爭案功能無優於引證二云云
    。惟查，引證二之黏綢油及黃金薄片係置入於胸罩之襯體內加以密封，而胸罩並
    非透明物，焉能產生如系爭案之生動、耀眼及美感之外觀視覺效果？又系爭案與
    引證二之創作目的與功效並不相同，已如前述，亦無何者功效為優之問題。末查
    ，引證三之部分，原處分認其不能作為論究系爭案不具新穎性及進步性之論據，
    原告於訴願及行政訴訟中對此已不再爭執，故不再論，附此敘明。
四、綜上所述，引證一、二、三均不足以證明系爭案違反首揭專利法第九十八條第一
    項第一款及第二項之規定。從而，被告為「異議不成立」之處分，洵無違誤，訴
    願決定予以維持，亦無不合。原告起訴意旨，仍執前詞訴請撤銷，為無理由，應
    予駁回。
丙、據上論結，本件原告之訴為無理由，依行政訴訟法第九十八條第三項前段、第二
    百十八條、民事訴訟法第三百八十五條第一項前段，判決如主文。
中　　　華　　　民　　　國　　九十三　　年　　　七　　　月　　　七　　　日
                           臺 北 高 等 行 政 法 院  第一庭
           　　　　　　　　　　　　　　　　　審判長 法　官  徐瑞晃
           　　　　　　　　　　　　　　　　　　　　 法　官  蕭惠芳
           　　　　　　　　　　　　　　　　　　　　 法　官  李得灶
右為正本係照原本作成。
如不服本判決，應於送達後二十日內向本院提出上訴狀並表明上訴理由，如於本判決
宣示後送達前提起上訴者，應於判決送達後二十日內補提上訴理由書（須按他造人數
附繕本）。
中　　　華　　　民　　　國　　九十三　　年　　　七　　　月　　 十四 　　日
            　　　　　　　　　　　　　　    　      書記官  陳清容
